最　高　行　政　法　院　裁　定
　　　　　　　　　　　　　94年度裁字第00231號
抗　告　人　丙○○
　　　　　　甲○○
共　　　同
訴訟代理人　乙○○
上列抗告人因與相對人臺北市政府地政處間大眾捷運法事件，對
於中華民國92年11月7日臺北高等行政法院92年度訴字第3673號
裁定提起抗告，本院裁定如下︰
　　主  文
抗告駁回。
抗告訴訟費用由抗告人負擔。
　　理  由
一、抗告人委託訴外人乙○○以民國（下同）91年8月12日申請
    函向臺北市市長陳情，建議臺北市政府捷運工程局（下稱捷
    運局）就捷運穿越救濟金有關之地政業務應配合相對人辦理
    ，上開陳情書經相對人函請捷運局將該案需配合辦理之事項
    及相關資料告知，以憑函復當事人，嗣該局以91年9月5日北
    市捷權字第09132129500號函將相關地籍資料及訴願決定書
    函送相對人。期間乙○○亦函請相對人就地籍資料上捷運穿
    越註記事項為解釋，因該不動產標的位於臺北縣境，經函准
    臺北縣政府地政局91年9月23日北府地用字第0910551430號
    函復略謂「．．．查該陳情救濟金事件，係非法定補償，故
    應由需地機關本於職權依實際情形妥善處理．．．」，相對
    人遂依該函轉復乙○○。嗣後乙○○以91年10月10日申請函
    以有關地籍資料上捷運穿越註記事項事屬土地登記制度，應
    由相對人主管，不應由臺北縣政府地政局為之及捷運局濫權
    等語，函請相對人解釋，經相對人以91年10月23日北市地一
    字第09132863800號函（下稱系爭第1號函）略以「．．．二
    、按登記原因為『註記』者，係在標示部、所有權部或他項
    權利部其他登記事項欄內註記資料之登記，其適用範圍含其
    他一般行政法令規定事項．．．三、查『捷運系統路線穿越
    地』之註記事項係依『大眾捷運系統路線使用土地上空或地
    下處理及審核辦法』規定而來，該註記係登載於穿越地地號
    之標示部，非註記於所有權部，其目的本為公示及公信作用
    ，俾使第三人免因不知穿越權之存在而蒙受損害，其既非註
    記於所有權部，即無隨同所有權之移轉而移轉之問題．．．
    」。惟乙○○不同意相對人之解釋，並以91年11月7日申請
    函要求撤銷前開函，經相對人以91年11月15日北市地一字第
    09133085500號函（下稱系爭第2號函）及第00000000000號
    函（下稱系爭第3號函）函復並無錯誤，且非行政處分，自
    無從撤銷在案。抗告人復委託乙○○以91年11月25日申請函
    向臺北市市長及臺北市政府研究發展考核委員會等陳情，案
    經相對人以91年12月5日北市地一字第09133299100號函（下
    稱系爭第4號函）復：「主旨：有關臺端為捷運穿越地註記
    乙案，仍請參酌本處91年11月15日北市地一字第0913308550
    0號函（即系爭第2號函）及第00000000000號函（即系爭第3
    號函）．．．」抗告人不服相對人之上開4件系爭函文，提
    起訴願，經訴願決定不受理。抗告人仍不服，遂依行政訴訟
    法第4條、第5條提起行政訴訟，求為判決撤銷訴願決定及相
    對人之上開4件系爭函文，並命相對人依土地登記制度，土
    地登記簿之編定，明示土地買賣所有權移轉登記，土地標示
    部，含備註欄臺北市政府捷運工程局穿越『註記』，一併移
    轉於土地所有權部，所有權人取得土地所有權範圍內云云。
二、原裁定係以：抗告人委託乙○○或乙○○以抗告人之代理人
    身分，向相對人提出「申請函」或向相關單位提出「申請函
    」再函轉相對人，核其所陳，非依法申請之案件，僅為陳情
    性質，自不得提起課予義務訴訟。抑且，相對人以上開4件
    系爭函文覆知抗告人，有關「註記」之相關規定及解釋、其
    就「註記」所為之述並無錯誤及本案請參酌其前函復意旨
    等內容，僅為單純的事實述、理由說明，而屬觀念通知，
    非對抗告人之請求有所准駁，並未發生法律上之效果，非行
    政處分，自不得提起撤銷訴訟。從而，抗告人提起撤銷訴訟
    、課予義務訴訟，不備起訴要件，顯非適法等詞，駁回抗告
    人在原審之起訴。
三、抗告意旨略謂：捷運中和線穿越中和水源段252號土地，81
    年12月17日為穿越「註記」，抗告人於83年6月30日購買該
    土地持分，申請發放穿越補償，捷運局以81年穿越「註記」
    永定，僅發放穿越補償給81年註記時土地所有權人，予以拒
    絕。關於穿越「註記」之定義及法律效力，經抗告人及代理
    人申請臺北市政府明示：依土地登記制度，土地登記簿之編
    定，土地買賣所有權移轉登記，土地標示部，含備註欄捷運
    局穿越『註記』，應一併移轉於土地所有權部，所有權人取
    得土地權利範圍內。再依地方制度法第18條，註記附記登記
    係被上訴人主管業務，其拒絕抗告人之請求，拒發申請穿越
    補償，當屬行政處分，直接損害權益，違背誠信法則，濫用
    權利，與民法第148條、行政程序法第8條、第92條規定有違
    ，且係現存之處分，依行政訴訟法第4條、第5條，及本院44
    年判字第18號、48年判字第96號判例、司法院釋字第423號
    解釋意旨，抗告人之訴應無不合，原裁定認屬觀念通知，非
    對抗告人之請求有所准駁，不備起訴要件，率予駁回，殊屬
    認事用法違誤等語。
四、本院按系爭土地係經臺北縣中和市地政事務所於81年12月17
    日辦理註記，且本案之需地機關為捷運局，故相對人並非系
    爭土地註記之權責機關。抗告人等之代理人乙○○迭向臺北
    市市長、該府研究發展考核委員會等陳情並為上述請求，案
    經相對人以上開4件系爭函文覆知，既非權責機關所為之行
    政處分，自不得對之提起行政訴訟，核與本院44年判字第18
    號判例、48年判字第96號判例、司法院釋字第432號解釋相
    符，並無違背誠信原則或權利濫用之情事，與民法第148條
    、行政程序法第8條、第92條之規定亦無違悖。另地方制度
    法第18條第1項第4款所稱「土地行政」，與本件爭執之土地
    登記或土地穿越補償事務有間。抗告論旨猶執前詞指摘原裁
    定違誤，非有理由，應予駁回。至抗告人其他實體爭執，不
    予論述，附此明。
五、依行政訴訟法第104條、民事訴訟法第95條、第78條，裁定
    如主文。
中    華    民    國    94    年    2     月    17    日
                  第三庭審判長法  官　林　清　祥
                              法  官  林　茂　權
                              法  官　鍾　耀　光
                              法  官　姜　仁　脩
                              法  官　胡　國　棟
以  上  正  本  證  明  與  原  本  無  異
中    華    民    國    94    年    2    月    18     日
　　　　　　　　　　　　　　　書記官　張　雅　琴
